【裁判字號】    92,簡上,479
【裁判日期】    921031
【裁判案由】    毒品危害防制條例
【裁判全文】
臺灣高雄地方法院刑事判決                        九十二年度簡上字第四七九號
    上  訴  人
    即  被  告  甲○○
右列上訴人即被告因違反毒品危害防制條例案件，不服臺灣高雄地方法院高雄簡易庭
九十二年度簡字第三一一九號中華民國九十二年八月十二日第一審簡易判決（檢察官
聲請簡易判決處刑案號：九十二年度偵字第二五六四號），提起上訴，本院管轄之第
二審合議庭判決如左：
    主  文
原判決撤銷。
甲○○無罪。
    理  由
一、公訴意旨略以：被告甲○○原在高雄縣路竹鄉○○路五十二號經營「大同鴿園」
    ，明知大麻種子係毒品危害防制條例所規範、未經許可不得持有販賣之毒品，竟
    為轉賣圖利，於民國（下同）九十二年一月六日，以每公斤新臺幣（下同）六十
    五元價格，向年冠實業股份有限公司（另行偵辦，下稱年冠公司）販入大麻種子
    六十公斤，再以每公斤一百元價格賣予不特定人。嗣經警方於同年月二十四日下
    午一時四十五分許，持臺灣高雄地方法院所核發之搜索票，前往大同鴿園執行搜
    索後始知上情，並當場查扣大麻種子約三十九點八公斤，因認被告涉有毒品危害
    防制條例第十四條第二項之意圖販賣而持有大麻種子罪嫌。
二、按犯罪事實應依證據認定之，無證據不得推定其犯罪事實；又不能證明被告犯罪
    者，應諭知無罪之判決，刑事訴訟法第一百五十四條第二項、第三百零一條第一
    項前段分別定有明文。另按，刑事被告在被判罪確定之前，應被推定為無罪及被
    告並無自證無罪之義務，均為刑事訴訟之基本原則，是以被告否認犯罪所持之辯
    解，縱無可取，仍不得因此資以為反證其犯罪之論據（見最高法院八十七年度台
    上字第三四七一號判決）。又認定犯罪事實所憑之證據，雖不以直接證據為限，
    間接證據亦包括在內，然而無論直接或間接證據，其為訴訟上之證明，須於通常
    一般之人均不致有所懷疑，而得確信為真實之程度者，始得據為有罪之認定，倘
    其證明尚未達到此一程度，而有合理之懷疑存在而無從使事實審法院得有罪之確
    信時，即應由法院為諭知被告無罪之判決（見最高法院七十六年台上字第四九八
    六號判例）。
三、公訴人認上訴人即被告（下稱被告）甲○○涉有前揭罪嫌，無非係以被告於警訊
    及偵查中自承有販入扣案之大麻種子，且前開扣案物品經檢驗後認確實含有微量
    大麻毒品成分，有法務部調查局鑑定通知書八份在卷可稽，資為論罪依據。
四、訊據被告甲○○固供承扣案物品係其向年冠公司購入供販售之事實，惟堅決否認
    有意圖販賣而持有毒品大麻種子罪嫌，辯稱：我買的是火麻仁，是鴿子飼料，不
    是大麻毒品，之前有人說不能賣，我就沒有賣，後來年冠公司的業務員說已經烘
    焙處理過不會發芽、可以賣，我才又進貨等語。經查：
（一）被告於九十二年一月六日向年冠公司購入「炒火麻仁」六十公斤，年冠公司開
      立之發票上並註明「火麻仁已經高溫烘焙炒處理」等情，有被告向年冠公司進
      貨付款後取得之統一發票影本一紙附卷可憑，並經本院向年冠公司查詢屬實，
      有年冠公司九十二年九月二十二日函文一份可佐；又警方在被告所經營之大同
      鴿園內查扣之物品，經檢驗之結果，總計種子重量為三十九點四二六五七公斤
      ，包裝總重為三百零六點零五公克，並認：送驗種子含微量第二級第二四項毒
      品大麻成分，復經採取部分檢品依一般植物種子發芽情況試驗法，發現不具有
      效發芽現象等情，亦有法務部調查局鑑定通知書八紙及該局九十二年五月二十
      九日函文一份附卷可憑，是上情均堪信為真實。
（二）再查：
    1.「大麻」為一年生草本植物，依「中藥大辭典」中之記載，大麻又名麻、漢麻
      、火麻、山絲苗、黃麻，「本草綱目」中記載：大麻即今火麻，亦曰黃麻，目
      前多數早期文獻將之列為桑科植物，國立編譯館出版之「植物分類學─臺灣維
      管束植物科誌」則將之列屬大麻科（Cannabaceae）、大麻屬（Cannabis）、
      大麻種（Cannabis sativa）。大麻之主要成份為四氫大麻酚（Tetrahydro-ca
      nnabinoid，簡稱THC），富含於葉及雌花，施用後會對腦部某些組織造成無法
      回復之傷害，對人體健康有著極大的危害，故世界先進國家均對大麻之種植、
      製造及販售予以明文禁止，然因大麻某些部位具有相當高之經濟價值，例如「
      福建植物志」中即記載：大麻之莖皮纖維堅韌，供紡織用，種子含油量百分之
      三十點三，供工業用等語，故聯合國公約及美國、英國、日本、加拿大等國相
      關管理法規，均將不具危害且工業上有利用價值之成熟莖及其製品，及由種子
      所製成之不具活性之製品予以排除，以符實際。
    2.是我國參照西元一九八八年聯合國「禁止非法販售麻醉藥品及影響精神藥物公
      約」之規定，於八十七年五月二十日公布施行之毒品危害防制條例第二條中，
      將大麻列為第二級毒品加以管制，並於同條例第十四條第二項及第四項，增列
      禁止意圖販賣而持有或轉讓大麻種子及單純持有大麻種子之行為。然又因大麻
      所特有對人體有害之「四氫大麻酚」係富含於葉片，種子含量極少，有鑑於此
      ，行政院衛生署管制藥品審議委員會於八十七年十二月十七日第一次會議中參
      考各國法規，決議修正大麻之定義為「不包括大麻全草之成熟莖及其製品（樹
      脂除外）及大麻全草之種子製成不具發芽活性之製品」，是以大麻種子之製品
      ，其是否列管，應以是否具發芽活性為準，此有該審議委員會會議紀錄可憑；
      嗣行政院即於八十八年四月二十八日以台八十八法字第一六四一一號公告：大
      麻（Cannabis）【不包括大麻全草之成熟莖及其製品（樹脂除外）及由大麻全
      草之種子製成不具發芽活性之製品】，並於同年四月三十日生效；復於同年十
      二月八日以（八八）台衛字第四四五○一號函公告之「各級管制藥品之範圍及
      種類」中明列第二級管制藥品（包括其鹽類）第二十四項：大麻（Cannabis）
      【不包括大麻全草之成熟莖及其製品（樹脂除外）及由大麻全草之種子製成不
      具發芽活性之製品】等語明確。綜上可知，依照現行法令之規定，大麻種子僅
      限於不具發芽活性者，方可排除毒品危害防制條例規定之適用。
    3.再者，「火麻仁」即為植物大麻的種子，係本草綱目收載之中藥材，其基原為
      桑科Cannabis sativa, Linn，「為乾燥成熟並經炮製不具發芽活性之產品」
      ，此業已載明於行政院衛生署九十年五月二十二日衛署管藥字第○九○○○三
      二二六一號函文，準此，中藥材所稱之「火麻仁」即為大麻種子，則依照前開
      說明，僅限於不具發芽活性者方可排除毒品危害防制條例之適用。
（三）如前所述，本件扣案之大麻種子即「火麻仁」經鑑定之結果，發現均不具有效
      發芽現象，核諸前開說明，即非屬行政院所公告管制之第二級毒品「大麻」範
      圍內，應無毒品危害防制條例之適用。
（四）至扣案之大麻種子雖經檢驗含有微量第二級毒品大麻之成分，然查，被告向年
      冠公司購入系爭扣案之「火麻仁」時，年冠公司出具之發票上已註明「火麻仁
      已經高溫烘焙炒處理」等語，又查，年冠公司係自七十年十月十九日即經核准
      設立之股份有限公司，公司實收資本額五千萬元整，有卷附財團法人金融聯合
      徵信中心之公司登記資訊一份在卷可憑，該公司並已從事「火麻仁」買賣生意
      二十餘年（年冠公司之相關進口報單資料，均詳參臺灣高等法院九十一年上訴
      字第六八五號刑事案卷），是被告依正常之交易程序、管道向年冠公司購買火
      麻仁，難認其主觀上具有毒品之認識，況被告既非專業之毒品檢驗機構，又無
      相關設備可供自行檢驗，實難認其主觀上知悉所購買業經高溫烘焙處理之火麻
      仁含有微量毒品大麻之成分。按毒品危害防制條例關於持有、運輸、販賣大麻
      種子等罪乃均以故意犯為前提，既然被告主觀犯意上並不知自己所持有之物為
      含有第二級毒品大麻成分之物，亦即主觀上並無犯罪故意，自不能成立檢察官
      所起訴之該條例第十四條第二項之意圖販賣而持有大麻種子罪。
綜上所述，公訴人之指訴並不能使本院得到被告涉犯意圖販賣而持有大麻種子罪嫌之
確信有罪心證，此外，復查無其他積極證據足以證明被告犯罪，自應諭知被告無罪。
原審未予詳查，遽對被告論罪科刑，尚有未洽，被告否認犯罪並指摘原判決不當而提
起上訴，為有理由，應將原判決撤銷改判，由本院另為無罪之諭知。
五、據上論斷，應依刑事訴訟法第四百五十五條之一第一項、第三項、第三百六十九
    條第一項前段、第三百六十四條、第三百零一條第一項前段，判決如主文。
本案經檢察官乙○到庭執行職務。
中      華      民      國      九十二      年    十    月    三十一    日
                                  臺灣高雄地方法院刑事第十三庭
                                      審判長法  官  張世賢
                                            法  官  洪榮家
                                            法  官  周玉群
右正本證明與原本無異。
不得上訴。
                                            書記官  陳瓊芳
中      華      民      國      九十二      年    十    月    三十一    日


司法院資訊處製作；財團法人民間司法改革基金會備份。
